【裁判字號】    98,重上,12
【裁判日期】    980421
【裁判案由】    損害賠償
【裁判全文】
臺灣高等法院臺中分院民事判決  98年度重上字第12號
上  訴  人  乙○○
被上訴人    宏甫國際有限公司
法定代理人  甲○○
上列當事人間請求損害賠償事件，上訴人對於民國97年11月12日
臺灣臺中地方法院97年度重訴字第299號第一審判決提起上訴，
本院於98年4月7日言詞辯論終結，判決如下：
    主  文
原判決除確定部分外，均廢棄。
上開廢棄部分，被上訴人在第一審之訴駁回。
第一、二審訴訟費用，由被上訴人負擔。
    事實及理由
壹、程序方面：
    查被上訴人宏甫國際有限公司雖停止營業，然尚未撤銷或解
    散登記，業經被上訴人公司法定代理人甲○○陳明在卷（見
    本審卷第48頁），並有臺北市政府民國（下同）97年9月17
    日府產業商字第09789183200號函文，公司登記事項卡、及
    台北市稅捐稽徵處函文等各附卷可稽（見原審卷第108頁；
    本審卷第76-78頁），則被上訴人公司之法人人格仍屬存續
    ，是其對上訴人提起本件訴訟，於法尚屬無違，先予敘明。
貳、訴訟要旨：
一、被上訴人主張：緣訴外人姚乾隆於八十六年五月間，邀集乙
    ○○、劉福森等人，以共同合資經營環保碗盤之製造事業為
    詞，要與原先經營半導體業務之被上訴人「宏甫國際有限公
    司」（以下簡稱為「宏甫公司」）簽訂「合作契約書」。並
    約定姚乾隆一方應提供之現有機器設備總值估計為新台幣（
    下同）一億二千萬元，「宏甫公司」則以該公司為借款人，
    向金融機構融資五千萬元至七千萬元。又「宏甫公司」之負
    責人甲○○原對姚乾隆所提出之上開「合作契約書」甚表興
    趣，並應姚乾隆之要求，先於八十六年六月十七日，以「宏
    甫公司」名義向台灣中小企業銀行西屯分行開立帳號為1727
    -1號之支票甲存帳戶，以便日後雙方合作契約成立後，用以
    領取支票支用「宏甫公司」向金融機構融資貸款取得之款項
    。開戶當時，係由銀行承辦行員直接到姚乾隆在台中市○○
    區○○路八七號所承租之廠房核對證件資料，並由甲○○於
    當日在廠房簽妥開戶之文件。至於「宏甫公司」之公司章及
    負責人「甲○○」章，則由姚乾隆事先刻妥用印（此部分有
    經甲○○同意），並以乙○○提出之五十萬元，作為開戶資
    金存入該帳戶。因五十萬元之開戶資金係由乙○○存入，故
    在「支票存款開戶聲明書」、及「開戶印鑑卡」上，除蓋有
    「宏甫公司」之公司章及「甲○○」之公司負責人章外，並
    另蓋有乙○○所指定之施志松（係乙○○之妻舅）印文。而
    甲○○因為上開帳戶開戶資金係由姚乾隆一方（含乙○○）
    提出，且雙方就合作內容仍可商談，甲○○乃就其印章暫由
    姚乾隆一方保管一事，不為爭執。惟甲○○並未同意姚乾隆
    、乙○○等一方可在上開合作契約達成正式協議前，擅自使
    用「宏甫公司」之公司章、及「甲○○」公司負責人印章，
    向上開銀行領取支票簽發使用。詎姚乾隆、乙○○均明知「
    宏甫公司」之負責人甲○○尚未與姚乾隆其簽訂上開「合作
    契約書」，其二人亦未獲得「宏甫公司」負責人甲○○之授
    權，為領取「宏甫公司」上開支票存款帳戶之支票，再偽造
    使用，竟基於行使偽造私文書之犯意聯絡，先於八十六年六
    月十九日，姚乾隆利用為其辦理財務之不詳姓名成年人攜帶
    「宏甫公司」、「甲○○」之印章，與乙○○攜帶「施志松
    」印章，到台灣中小企業銀行西屯分行，在「支票領取證」
    上，盜蓋「宏甫公司」及「甲○○」之印文各一枚，乙○○
    並配合蓋用「施志松」印文，據以偽造「宏甫公司」負責人
    甲○○向上開銀行領取支票號碼七一一六○一號至七一一七
    ○○號之支票共一百張之私文書完成，並持以行使，向上開
    銀行領取上開支票，足以生損害於甲○○為負責人之「宏甫
    公司」及台灣中小企業銀行西屯分行核發支票之正確性。此
    後，姚乾隆、乙○○，均明知渠等尚未達成合作經營上開事
    業之合意，明知「宏甫公司」之負責人甲○○不可能任渠等
    簽發「宏甫公司」之支票使用，竟未經「宏甫公司」負責人
    甲○○之同意或授權，自八十六年六月間領取上開支票之後
    ，姚乾隆、乙○○二人共同意圖供行使之用，基於概括之犯
    意聯絡，渠等於偽造支票時，除由乙○○蓋用「施志松」之
    發票印章外，並連續利用不知情之辦理財務人員，在所領用
    之其中如附表所示票號之十二張支票上，盜蓋「宏甫公司」
    及「甲○○」之印章，並填上發票日及支票金額，據以偽造
    其中有「宏甫公司」為發票人之十二張支票，後並連續持以
    行使，分別交付給訴外人陳碧珠、張永清、劉義和、同欣文
    化事業股份有限公司、鏵垣企業股份有限公司、施志松，及
    其他不詳姓名之人，分別支付非關雙方合作事宜之電話通訊
    器財、店面裝潢、購買樹種、及其他用途，其支票號碼、票
    載發票日、票面金額均如附表所示。後因附表所示十二張支
    票，姚乾隆一方並無充足現金可存入上開支票甲存帳戶以供
    兌領，故只被兌領四張，而姚乾隆亦未將此情告知「宏甫公
    司」，任令大部分支票退票，使「宏甫公司」之多年信用受
    損，經台灣中小企業銀行南台北分行於八十七年二月二十日
    將拒絕往來事由通知「宏甫公司」，「宏甫公司」之負責人
    甲○○始知上情。又查被上訴人公司遭上訴人偽造有價證券
    乙案，業經鈞院95年度重上更(三)字第75號，及最高法院96年
    度台上字第3717號刑事判決姚乾隆有罪確定在案，並於判決
    中敘明乙○○與該案件被告姚乾隆有共犯關係，足證乙○○
    有侵權行為。雖鈞院另案97年度上訴字第1712號偽造有價證
    券刑案判決乙○○無罪在案，惟該案件尚由檢察官提起第三
    審上訴中，自不足採。又查被上訴人公司遭逢上訴人偽造有
    價證券乙案，致使公司財務破產及信用破產，令被上訴人公
    司無法營業生存而宣告停業，至今已近十二年，公司股東蔡
    明達因公司遭上訴人之侵害倒閉，憂鬱過世，所有公司股東
    也因公司倒閉而導致向銀行作保或抵押之不動產皆遭銀行拍
    賣，被上訴人公司亦遭銀行拒絕往來，以致被上訴人公司已
    無法再繼續經營。又查公司之前每年平均營業額在三千五百
    萬至四千萬之間，稅後淨利在四百五十萬及五百萬元之間；
    又每年平均成長百分之三左右，又十一年前正當半導體電子
    業起飛光景正好，且當時與本公司配合下之包商（如彰京公
    司、帆宣公司、亞東氣體公司、聯華氣體公司等‧‧‧）如
    今已都是上市公司，故如此要求營業損失之金額是非常保守
    之估算。綜上，爰依侵權行為損害賠償之法律關係，訴請上
    訴人賠償如原判決附表一（下簡稱附表一）所示之侵害信用
    權損失1870萬元及其法定遲延利息等詞。（查原審判令上訴
    人給付825萬元及其法定遲延利息，並駁回被上訴人其餘之
    訴，被上訴人對其敗訴部分並未上訴，而告確定在案）。並
    求為判決駁回對造之上訴。
二、上訴人則以：伊否認有上開偽造有價證券犯行，亦否認有侵
    權行為。又查台灣台中地方法院檢察署（下簡稱台中地檢）
    96年度偵字第12677、12678號偵查起訴伊偽造有價證券案件
    ，乃肇因伊在鈞院95年重上更(三)字第75號姚乾隆偽造有價證
    券案件中作證時，因時間已經過了十年，伊記憶模糊，所為
    的證述，致承辦法官對伊起疑，致遭檢察官起訴。嗣伊於鈞
    院97年度上訴字第1712號刑案中說明清楚，伊並未偽造有價
    證券，故法院判伊無罪在案，即該偽造有價證券案件，乃姚
    乾隆與被上訴人法定代理人甲○○有關，核與伊無關。再者
    ，被上訴人主張伊有上開偽造有價證券之侵權行為，業經過
    十一年之久，早已罹於時效消滅等詞置辯。並求為判決：(一)
    原判決不利部分廢棄。(二)上開廢棄部分，被上訴人在第一審
    之訴駁回。(三)第一、二審訴訟費用由被上訴人負擔。
參、得心證之理由：
一、查被上訴人主張上訴人與姚乾隆於上開時地共犯偽造有價證
    卷乙案，固經本院調閱台中地檢87年度偵字第5969號偵查卷
    、台灣台中地方法院（下簡稱台中地院）87年度訴字第2436
    號、本院即台灣高等法院台中分院（下簡稱台中高分院）88
    年度上訴字第1410號、90年度上更(一)字第427號、94年度重
    上更(二)字92號、95年度重上更(三)字第75號、最高法院90年度
    台上字第6951號、94年度台上字第2305號、95年度台上字第
    2107號、96年度台上字第3717號，核閱無誤。然上訴人否認
    伊與姚乾隆共犯偽造有價證券之侵權行為，並主張時效抗辯
    。然姑不論上訴人是否有上開侵權行為，惟按，因侵權行為
    所生之損害賠償請求權，自請求權人知有損害及賠償義務人
    時起，二年間不行使而消滅。自有侵權行為時起，逾十年者
    亦同，民法第197條第1項定有明文。又按關於侵權行為損害
    賠償請求權之消滅時效，應以請求權人實際知悉損害及賠償
    義務人時起算，非以知悉賠償義務人因侵權行為所構成之犯
    罪行為經檢察官起訴，或法院判決有罪為準。最高法院72年
    台上字第738號著有判例。查被上訴人公司法定代理人甲○
    ○於本案案發之初即於87年3月13日具狀向台中地檢告訴姚
    乾隆、乙○○、劉福森等共犯上開偽造有價證券罪嫌，並提
    出上開合作契約書影本、銀行拒絕住來函文影本等為證，業
    經本院調閱台中地檢87年度偵字第5969號偵查卷，核閱無誤
    。雖嗣後台中地檢於87年9月9日以同案號將乙○○、劉福森
    等二人不起訴處分在案，亦有該偵查卷可按，然被上訴人公
    司法定代理人甲○○既於87年3月13日具狀向台中地檢告訴
    乙○○共犯上開偽造有價證券罪嫌，並提出證據為憑，則自
    該日起（即87年3月13日起），實際知悉損害及賠償義務人
    ，然被上訴人遲至97年4月8日始提起本件損害賠償之訴，亦
    有台中地院97年度附民字第219號卷可證，揆諸前開說明，
    被上訴人侵權行為之損害賠償請求權，非但罹於二年時效期
    間，且亦罹於十年時效期間，是被上訴人本件請求，顯無理
    由。
二、綜上，被上訴人侵權行為之損害賠償請求權，業罹於時效而
    消滅，其訴顯無理由。
肆、綜上所述，上訴人抗辯，被上訴人侵權行為之損害賠償請求
    權，業罹於時效而消滅，自屬可信，而被上訴人本於侵權行
    為之損害賠償請求權之法律關係，提起本訴，為無理由，不
    應准許。是原審判命上訴人給付825萬元及其法定遲延利息
    部分，自有未洽。上訴意旨指摘原判決前開部分不當，求予
    廢棄改判，為有理由。自應由本院予以廢棄改判，如主文第
    二項所示。
伍、本件事證已臻明確，兩造其餘攻擊或防禦方法及所提證據，
    均與本院心證之形成，不生影響，爰不一一再加以論述，併
    此明。
陸、據上論結，本件上訴為有理由，依民事訴訟法第四百五十條
    、第七十八條，判決如主文。
中    華    民    國    98    年    4     月    21    日
          民事第七庭    審判長法  官  童 有 德
                              法  官  曾 謀 貴
                              法  官  陳 繼 先
以上正本係照原本作成。
如對本判決上訴，須於收受判決送達後20日內向本院提出上訴書
狀，其未表明上訴理由者，應於提出上訴後20日內向本院提出上
訴理由書（須按他造人數附具繕本）。
上訴時應提出委任律師為訴訟代理人之委任狀。具有民事訴訟法
第466條之1第1項但書或第2項之情形為訴訟代理人者，另應附具
律師及格證書及釋明委任人與受任人有該條項所定關係之釋明文
書影本。
                              書記官  陳 三 軫
中    華    民    國    98    年    4     月    21    日
                                                      Ｍ
【附表】
┌──┬────────┬─────┬─────────┬──────┐
│編號│    支票號碼    │ 票面金額 │  票載發票日      │  已否兌現  │
├──┼────────┼─────┼─────────┼──────┤
│ １ │0000000  │一百萬元  │八十七年一月十二日│  退票      │
├──┼────────┼─────┼─────────┼──────┤
│ ２ │0000000  │一百萬元  │八十七年一月十五日│  退票      │
├──┼────────┼─────┼─────────┼──────┤
│ ３ │0000000  │一百萬元  │八十七年一月二十日│  退票      │
├──┼────────┼─────┼─────────┼──────┤
│ ４ │0000000  │七萬元    │八十七年三月三十日│  退票      │
├──┼────────┼─────┼─────────┼──────┤
│ ５ │0000000  │二萬元    │八十七年三月廿五日│  退票      │
├──┼────────┼─────┼─────────┼──────┤
│ ６ │0000000  │十萬元    │八十七年三月三十日│  退票      │
├──┼────────┼─────┼─────────┼──────┤
│ ７ │0000000  │二十五萬元│八十七年六月二日  │  退票      │
├──┼────────┼─────┼─────────┼──────┤
│ ８ │0000000  │八千元    │八十八年九月廿九日│  退票      │
├──┼────────┼─────┼─────────┼──────┤
│ ９ │0000000  │二十五萬元│八十六年八月十五日│  已兌現    │
├──┼────────┼─────┼─────────┼──────┤
│ １０ │0000000  │十八萬元  │八十六年十月廿五日│  已兌現    │
├──┼────────┼─────┼─────────┼──────┤
│  │0000000  │三十萬元  │八十六年十一月卅日│  已兌現    │
├──┼────────┼─────┼─────────┼──────┤
│  │0000000  │四十九萬元│八十六年六月二十日│  已兌現    │
└──┴────────┴─────┴─────────┴──────┘


司法院資訊處製作；財團法人民間司法改革基金會備份。
